【裁判字號】    95,選上訴,26
【裁判日期】    951130
【裁判案由】    違反公職人員選舉罷免法
【裁判全文】
臺灣高等法院高雄分院刑事判決        95年度選上訴字第26號
    上  訴  人
    即  被  告  丙○○
    選任辯護人  郭季榮  律師
上列上訴人因違反公職人員選舉罷免法案件，不服臺灣屏東地方
法院95年度選訴字第6 號中華民國95年6月20日第一審判決（起
訴案號：臺灣屏東地方法院檢察署94年度選偵字第40號、第87號
、第91號、第105 號），提起上訴，本院判決如下：
    主  文
上訴駁回。
    事  實
一、丙○○曾於民國90年間因公共危險案件，經臺灣屏東地方法
    院以90年度潮交簡字第138 號判處有期徒刑4 月確定，並於
    90年9 月12日易科罰金執行完畢。緣乙○○為屏東縣第15屆
    鄉（鎮、市）長選舉中牡丹鄉鄉長候選人，丙○○則為乙○○於屏東縣牡丹鄉四林村之樁腳。乙○○（已經原審判刑確
    定）於參選期間，為求順利當選，竟與丙○○共同基於對有
    投票權之人交付賄賂，並約定投票權為一定行使之犯意，由
    丙○○於94年10月28日23時許，至屏東縣牡丹鄉○○村○○
    路122 之1 號有投票權之謝文祥、徐春葉夫妻家中，交付予
    謝文祥新台幣（下同）2,000 元之現金為對價，囑謝文祥夫
    妻將選票投予乙○○，謝文祥亦收受該現金2,000 元並應允
    之，其後謝文祥夫妻將收受之2,000 元共同花用完畢。嗣於
    94年11月24日8 時許，經臺灣屏東地方法院檢察署檢察官指
    揮屏東縣警察局恆春分局縣循線查獲。
二、案經屏東縣警察局恆春分局報告臺灣屏東地方法院檢察署檢
    察官偵查起訴。
    理  由
甲、程序方面：
一、按被告以外之人於偵查中向檢察官所為陳述，除顯有不可信
    之情況者外，得為證據，刑事訴訟法第159 條之1 第2 項定
    有明文。偵查中對被告以外之人（包括證人、鑑定人、告訴
    人、被害人及共同被告等）所為之偵查筆錄，或被告以外之
    人向檢察官所提之書面陳述，性質上均屬傳聞證據。惟現階
    段刑事訴訟法規定檢察官代表國家偵查犯罪、實施公訴，依
    法其有訊問被告、證人及鑑定人之權，證人、鑑定人且須具
    結，而實務運作時，檢察官偵查中向被告以外之人所取得之
    陳述，原則上均能遵守法律規定，不致違法取供，其可信度
    極高，職是，被告以外之人前於偵查中已具結而為證述，除
    反對該項供述得具有證據能力之一方，已釋明「顯有不可信
    之情況」之理由外，不宜遽指該證人於偵查中之陳述不具證
    據能力。查本件證人謝文祥、徐春葉於偵查中之證述，已依
    法具結，其等未曾提及檢察官在偵查時有不法取供之情形，
    且被告、辯護人亦未曾釋明上開證述有何顯不可信之情況，
    是以，證人謝文祥、徐春葉於偵查中之證述，依刑事訴訟法
    第159 條之1 第2 項之規定，自得為證據。
二、另原審共同被告乙○○於95年4 月19日原審準備程序中對於
    本件賄選犯行已坦承不諱，其雖係被告丙○○以外之人，然
    其於原審審判中之供述，並非刑事訴訟法第159 條第1 項之
    傳聞證據，且其該次供述，係以被告身分所為，要與刑事訴
    訟法第185 條之3 係以證人地位出庭，依法應具結而未具結
    之證言，不得作為證據之情形有異，又原審共同被告乙○○
    既已於前開原審準備程序中對本件賄選犯行供承無隱，並於
    95年4 月28日為認罪協商判決，其所供述之犯罪事實已甚為
    明確，因此原審共同被告乙○○於前開準備程序中所為之供
    述，對被告丙○○涉案部分，具有證據能力，合先敘明。
乙、實體方面：
一、訊據上訴人即被告丙○○矢口否認有何賄選犯行，辯稱：我
    在選舉期間沒有去過謝文祥、徐春葉的家，也沒有拿錢給他
    們，叫他們投票給乙○○，而且我是擔任甲○○競選總部副
    總幹事，不可能幫乙○○賄選等語；另辯護人為被告利益辯
    稱：證人謝文祥對於被告丙○○交付之現金2,000 元有無交
    給證人徐春葉之事實，前後證述不一，且證人謝文祥何時將
    收受之現金2 千元交給其妻徐春葉，證人謝文祥、徐春葉之
    證詞亦相異，可見其2 人所為之證言矛盾，不可採信。
二、經查：
（一）被告丙○○與原審共同被告乙○○共同基於對有投票權之
      人交付賄賂，並約定投票權為一定行使之犯意，由被告丙○○於94年10月28日23時許，至屏東縣牡丹四林村四林路
      122 之1 號有投票權之謝文祥、徐春葉夫妻家中，交付予
      謝文祥2,000 元之現金為對價，囑謝文祥夫妻將選票投給
      共同被告乙○○，謝文祥收受該現金2,000 元並允諾之，
      其後謝文祥夫妻並將該現金花用於家庭費用完畢等情，業
      經證人謝文祥、徐春葉分別於偵查及原審審理時證述綦詳
      （參見94年度選他字第210 號94年11月24日、94年11 月
      27日偵訊筆錄及原審95年6 月6 日審判筆錄），核與原審
      共同被告乙○○（已另為認罪協商判決）於原審準備程序
      中之供述相符（參見原審95年4 月19日準備程序筆錄），
      足徵證人謝文祥、徐春葉上開證述內容信而有據，應可採
      信。
（二）又證人謝文祥對於被告丙○○所交付之現金2,000 元有無
      交給證人徐春葉雖前後證述不同，且證人謝文祥、徐春葉
      對於證人謝文祥何時告知證人徐春葉此事之證言亦有異，
      然觀之證人謝文祥、徐春葉2 人於偵查及原審審理時，對
      於被告丙○○約略於何時至其2 人家中、案發當日3 人（
      證人謝文祥、徐春葉與被告丙○○）在證人謝文祥家中之
      所在位置、被告丙○○案發當日所用之行賄言語及行賄之
      金額、證人謝文祥所收受2,000 元賄款之用途等各項主要
      情節之證述內容乃互核一致且自始至終相符，參以證人謝
      文祥、徐春葉與被告丙○○間為平日有往來之朋友關係，
      業據渠等供述及證述在卷，衡情渠等應無嫌隙舊怨，證人
      謝文祥、徐春葉當無誣陷被告丙○○入罪之理，況其2 人
      倘為陷害被告丙○○而虛構事實，則其2 人理應已預先擬
      設事實經過而勾串證詞完妥，而無發生因證詞相異致露馬
      腳之可能，況於原審審理時，原審針對證人謝文祥何時告
      知與交付2,000 元給證人徐春葉之問題補充訊問證人謝文
      祥時，證人謝文祥仍堅持與證人徐春葉相異之證述，可見
      其2 人並無勾串證詞之意，綜此，足認上開證人謝文祥、
      徐春葉之證述確屬實情，而不得僅因證人謝文祥、徐春葉
      對於案發經過非屬關鍵事實所為證言之些許瑕疵，遽指其
      2 人之證述全部不可採信，故辯護人此部分之辯解，洵無
      可採。
（三）證人乙○○雖於本院95年10月23日審理時結證稱：「我的
      競選總部約94年11月成立。我認識在庭被告，我在成立服
      務處之前曾經找被告幫忙競選，被告說他已經答應幫忙甲○○，我後來才得知他是甲○○競選總幹事，被告拒絕我
      之後，我就沒有再找過被告了。是檢察官詢問的時候我才
      知道被告是甲○○競選的總幹事。」、「（你既然不認識
      謝文祥、徐春葉，他們2 人是否你的樁腳？）我跟他們2
      人沒有關係。」、「（你有沒有將錢交給被告，請他將票
      投給你？）沒有這回事，這完全沒有關係，被告拒絕幫忙
      我之後，我就沒有找他了。」、「（你的賄選案件，在原
      審作認罪協商，其中檢察官犯罪事實第三項，你有何說明
      ？）為了這個選舉我也很痛苦，律師勸我算了，我也覺得
      累了，我也搞不清楚，賴光明去找樁腳，結果賴光明也沒
      有幫我的忙，他就跑掉了。」、「（你在原審的時候有向
      法官承認賄選？）我沒有丙○○的部分，是賴光明馬上就
      認罪協商，我的律師勸我算了，我就接受了。」、「（你
      在原審法官沒有承認你向謝文祥、徐春葉買票？）沒有。
      我沒有承認丙○○的部分，我沒有拿錢給丙○○。我有拿
      工作費給賴光明。」、「（為何接受認罪協商？）因為我
      為了案件很累，律師也勸我算了。」、「（你接受認罪協
      商，是律師勸你，還是你自己願意的？）我自己心有不甘
      ，但是律師勸我，我也覺得很累，檢察官也跟我說，我對
      我的案子感到莫名其妙，也很難過，賴光明的部分是我比
      較有爭執的。」等語（見本院卷第60頁至第63頁），然乙○○與被告丙○○共同賄選部分，已經原審在同一案件於
      95 年4月28日以認罪協商方式，判處有期徒刑7 月，褫奪
      公權1 年，緩刑2 年確定，因此證人乙○○對此部分，既
      已認罪協商，其嗣後於本院所為上開證詞，難免對被告有
      所迴護，自不得作為有利於被告之證據。
（四）證人甲○○於本院95年11月20日審理時結證稱：「我是第
      15屆牡丹鄉鄉長候選人，我是競選連任，我的競選總部在
      去年10月份成立，後援會是11月份成立，比乙○○的早成
      立。」、「被告丙○○是我的後援會的副總幹事，是後援
      會的會長聘請丙○○的，我知道此事，丙○○擔任副總幹
      事主要負責四林地區文宣、拜票上的工作，直到投票終了
      。」等語（見本院卷第73頁至第75頁），被告雖擔任甲○○之後援會的副總幹事，但並非證人甲○○所聘請，且其
      與證人乙○○有親戚關係，與謝文祥又為舊同事關係，與
      徐春葉也有親戚關係，彼此又無任何恩怨，其果真未向謝
      文祥、徐春葉賄選，謝文祥、徐春葉為何要緊咬被告丙○○不放，其等目的何在？又為何乙○○於原審願意認罪協
      商？故上開證人甲○○之證詞，尚難作為有利於被告之認
      定。
（五）綜上所述，被告丙○○前揭辯解，顯係脫免罪責之詞，不
      可採信。本件事證明確，被告丙○○前開賄選犯行，堪以
      認定。
三、查被告行為後，公職人員選舉罷免法部分條文業於94年11月
    30日經總統以華總一義字第09400196881 號令修正公布，並
    自公布日起算之第3 日即同年12月2 日起發生效力，其中同
    法第90條之1 第1 項原規定「對於有投票權之人，行求期約
    或交付賄賂或其他不正利益，而約其不行使投票權或為一定
    之行使者，處5 年以下有期徒刑，得併科新台幣40萬元以上
    4 百萬元以下罰金。」，經修正為「對於有投票權之人，行
    求期約或交付賄賂或其他不正利益，而約其不行使投票權或
    為一定之行使者，處3 年以上10年以下有期徒刑，得併科新
    台幣1 百萬元以上1 千萬元以下罰金。」，是被告丙○○行
    為後同法第90條之1 第1 項已有變更，比較新舊法之結果，
    以舊法有利於被告，依刑法第2 條第1 項前段之規定，應適
    用最有利於被告之舊法，即行為時之同法第90條之1 第1 項
    處罰（惟同法第90條之1 除第1 項外，其餘各項並未修正，
    自無新舊法比較之問題，應逕予適用裁判時之法律，附此敘
    明），故核被告丙○○以一交付賄款之行為，對謝文祥、徐
    春葉2 投票權人賄選之所為，係犯修正前公職人員選舉罷免
    法第90條之1 第1 項之對於有投票權人交付賄賂，而約其為
    一定之行使罪。被告丙○○與乙○○就上開交付賄賂犯行間
    ，有犯意聯絡及行為分擔，為共同正犯。又被告丙○○以一
    交付賄款之行為對謝文祥、徐春葉賄選，係一行為侵害2 法
    益，為想像競合犯，應從一重處斷。又被告丙○○前因公共
    危險案件，經原審法院以90年度潮交簡字第138 號判處有期
    徒刑4 月確定，並於90年9 月12日易科罰金執行完畢，有臺
    灣高等法院被告前案紀錄表在卷可稽，而按94年2 月2 日修
    正公布、95年7 月1 日施行之刑法第47 條 關於累犯之構成
    要件已有修正，修正後刑法第47條以行為人受徒刑之執行完
    畢，或一部之執行而赦免後，5 年內故意再犯有期徒刑以上
    之罪，構成累犯。本件被告確係上開徒刑執行完畢後5 年內
    故意犯本件有期徒刑之罪，不論依修正前之刑法第47條，或
    修正後之刑法第47條第1 項之規定，均構成累犯，對被告而
    言並無有利或不利之情形，故比較新舊法結果，依刑法第2
    條第1 項前段規定，應依修正前刑法第47條規定，加重其刑
    。又按被告於本件犯罪時之刑法第41條第1 項前段規定：「
    犯最重本刑為5 年以下有期徒刑以下之刑之罪，而受6 個月
    以下有期徒刑或拘役之宣告，因身體、教育、職業、家庭之
    關係或其他正當事由，執行顯有困難者，得以1 元以上3 元
    以下折算1 日，易科罰金。」，另依前述現行法規所定貨幣
    單位折算新臺幣條例第2 條規定，現行法規所定金額之貨幣
    為圓、銀元或元者，以新臺幣元之3 倍計算，及依修正前罰
    金罰鍰提高標準條例第2 條前段（現已刪除）規定，依刑法
    第41條易科罰金者，就其原定數額提高為100 倍折算1 日，
    故被告行為時之易科罰金折算標準，得以銀元100 元以上30
    0 元以下折算1 日，經折算為新臺幣後，應以新臺幣300 元
    以上900 元以下折算1 日。惟95年7 月1 日修正公布施行之
    刑法第41條第1 項前段則規定：「犯最重本刑為5 年以下有
    期徒刑以下之刑之罪，而受6 個月以下有期徒刑或拘役之宣
    告者，得以新臺幣1,000 元、2,000 元或3,000 元折算1日
    ，易科罰金。」比較修正前後之易科罰金折算標準，以95年
    7 月1 日修正公布施行前之規定，較有利於受刑人，則應依
    刑法第2 條第1 項前段，適用修正前刑法第41條第1 項前段
    規定，定其折算標準。
四、原判決以被告丙○○罪證明確，因予適用修正前公職人員選
    舉罷免法第90條之1 第1 項、（以下為現行法）第98條第3
    項，刑法第11條前段、第28條、（修正前）第47條、第55條
    、（修正前）第41條第1 項前段、（修正前）第37條第2 項
    、第3 項，（修正前）罰金罰鍰提高標準條例第2 條之規定
    ，並審酌投票選舉制度乃民主政治最重要之基石，其攸關一
    國政治良窳甚鉅，而賄選買票則嚴重害及民主機制之正常運
    作及選舉公平性之觀念，亦經政府邇來一再宣導不遺餘力，
    詎被告丙○○竟仍與共同被告乙○○共同對有投票權之人交
    付賄賂，守法觀念不佳，及被告丙○○犯後態度等一切情狀
    ，量處有期徒刑6 月，並諭知易科罰金之折算標準，復依公
    職人員選舉罷免法第98條第3 項之規定，併予宣告褫奪公權
    1 年；且敘明按公職人員選舉罷免法第90條之1 第3 項固規
    定預備或用以行求期約或交付之賄賂，不問屬於犯人與否，
    沒收之。但如其賄賂已交付與有投票權之人收受，因收受者
    係犯刑法第143 條第1 項之投票受賄罪，其收受之賄賂應依
    同法條第2項 之規定沒收之，如全部或一部不能沒收時，追
    徵其價額。故犯投票行賄罪者，其已交付之賄賂，自應依刑
    法第143 條第2 項之規定，於其對向共犯所犯投票受賄罪之
    從刑宣告追徵、沒收，不得再依上開規定沒收。其對向共犯
    所犯刑法第143 條第1 項之投票受賄罪，倘經檢察官依刑事
    訴訟法第253 條規定，為職權不起訴處分；或依同法第253
    條之1 規定，為緩起訴處分，上揭已交付予對向共犯之賄賂
    ，亦應由檢察官依同法第259 條之1 規定，聲請法院對該對
    向共犯宣告沒收，仍不得依公職人員選舉罷免法第90條之1
    第3 項規定，對犯投票行賄罪或預備犯投票行賄罪之被告宣
    告沒收（最高法院95年度臺上字第2407號判決意旨參照），
    是本件被告丙○○前開交付給謝文祥之賄款2 千元，爰不併
    予諭知沒收。其認事用法核無違誤，所處之刑亦屬適當。被
    告上訴意旨，仍執前詞，否認犯罪，指摘原判決不當，為無
    理由，應予駁回。
據上論結，應依刑事訴訟法第368 條，判決如主文。
本案經檢察官陳建年到庭執行職務。
中    華    民    國    95    年    11    月    30    日
                  刑事第二庭      審判長法官  林正雄
                                      法  官  陳啟造
                                      法  官  黃壽燕
以上正本證明與原本無異。
如不服本判決應於收受本判決後10日內向本院提出上訴書狀，其
未敘述上訴理由者，並得於提起上訴後10日內向本院補提理由書
狀（均須按他造當事人之人數附繕本）「切勿逕送上級法院」。
中    華    民    國    95    年    11    月    30    日
                                      書記官  王婉蓉
附錄本件判決論罪科刑法條：
修正前公職人員選舉罷免法第90條之1第1項
  對於有投票權之人，行求期約或交付賄賂或其他不正利益，而
  約其不行使投票權或為一定之行使者，處5 年以下有期徒刑，
  得併科新台幣40萬元以上400 萬元以下罰金。


司法院資訊處製作；財團法人民間司法改革基金會備份。
